臺灣臺中地方法院交通事件裁定　　　 100年度交聲字第1964號
原處分機關　交通部公路總局臺中區監理所豐原監理站
異　議　人
即受處分人　蔡居財即大豐收小客.
上列受處分人因違反道路交通管理處罰條例案件，對於交通部公
路總局臺中區監理所豐原監理站民國100年7月5日所為之裁決（
豐監稽違字第裁63-IA0000000號），聲明異議，本院裁定如下：
    主    文
原處分撤銷。
蔡居財即大豐收小客車租賃行不罰。
    理    由
一、原處分機關交通部公路總局臺中區監理所豐原監理站係以：
    本件異議人即受處分人蔡居財即大豐收小客車租賃行所有
    之車牌號碼ZZ-7085號租賃小客車，於民國100年5月21日12
    時44分許，行經台61線北上168.8公里北上處，因有「駕駛
    人行車速度超過規定之最高時速60公里以上」之違規，經警
    以科學儀器採證後逕行製單舉發。原處分機關遂於100年7月
    5日，依道路交通管理處罰條例第43條第4項規定，以豐監稽
    違字第裁63-IA0000000號裁決書，裁處車主吊扣汽車牌照3
    個月。
二、受處分人聲明異議則以：本行號於100年5月20日21時40分至
    100年5月23日21時10分止，將前揭租賃小客車出租予蔡志仁
    ，其於100年5月21日12時44分許，駕車行經台61線北上168.
    8公里處，為彰化縣警察局交通隊製單逕行舉發違反道路交
    通管理處罰條例第43條第4項行車速度超過規定之最高時速
    60 公里以上之違規，處罰汽車所有人並吊扣其牌照3個月。
    本行號依據汽車運輸管理規則第100條規定，驗明租車人駕
    駛執照內所載駕駛人姓名、住址、駕駛執照號碼及准駕車輛
    相符後，填製汽車出租單，連同出租車輛交付租車人，本行
    號依上開條例第85條規定辦理歸責承租人，遭豐原監理站裁
    決「無法辦理轉歸責」。若每位租車駕駛人發生違規事件均
    由合法之小客車租賃業者承擔，此已嚴重剝奪立案合法小客
    車租賃業者之權利。依大法官會議解釋第275號，人民違反
    行政法上義務而應受行政罰，原則上應以行為人具有可歸責
    故意、過失為責任條件，此亦為奧國行政法「無責任即無行
    政罰」立法原則所揭櫫，且依行政罰法第3條、第7條規定可
    知，受處分者須係行為人並具有責任條件方屬應受處罰之對
    象甚明。上開條例第43條全文及意旨係以處罰汽車駕駛人為
    構成要件，並非以汽車所有人為處罰對象，且本行號係汽車
    出租業，案發違規車輛係由蔡志仁向本行號承租，本行號亦
    依一般出租業者標準程序簽定租車契約書並詳實審核身分證
    、駕照等文件，此有上開文件如附件可證，故於出租後承租
    人嚴重超速行駛，本行號完全不知情，更無從預見防範，本
    行號業已恪盡法律上應盡之義務，並無任何故意過失行為，
    故依行政罰第7條規定，本行號於本案並無任何故意過失之
    違規行為，竟遭舉發吊扣汽車牌照，顯有違誤甚明，為此聲
    明異議，請求撤銷原處分。
三、按汽車駕駛人，駕駛汽車行車速度，超過規定之最高時速60
    公里以上者，處新臺幣6000元以上24000元以下罰鍰，並當
    場禁止其駕駛。汽車駕駛人有第1項第1款、第2款或前項行
    為者，並吊扣該汽車牌照3個月；經受吊扣牌照之汽車再次
    提供為違反第1項第1款或前項行為者，沒入該汽車，道路交
    通管理處罰條例第43條第1項第2款、第4項分別定有明文。
四、經查：
  (一)受處分人係以經營汽車租賃為業之獨資商號，於100年5月20
    日21時40分起至100年5月23日21時10分止，將其所有之車牌
    號碼ZZ-7085號租賃小客車出租予蔡志仁，嗣因承租人蔡志
    仁於100年5月21日12時44分許，駕車行經台61線北上168.8
    公里處，經警以「駕駛人行車速度超過規定之最高時速60公
    里以上」違規逕行舉發，原處分機關遂依道路交通管理處罰
    條例第43條第4項之規定，於100年7月5日裁罰汽車所有人即
    受處分人吊扣上開車號牌照3個月等情，為受處分人所不爭
    執，並有舉發違反道路交通管理事件通知單、裁決書、臺中
    縣政府營利事業登記證及中華民國小客車租賃定型化契約書
    附卷可稽，自堪信屬實。
  (二)按道路交通管理處罰條例第43條第4項規定，汽車駕駛人有
    同條第1項第1款、第2款或前項行為者，並吊扣該汽車牌照3
    個月；經受吊扣牌照之汽車再次提供為違反第1項第1款或前
    項行為者，沒入該汽車。而依該條項文義以觀，其吊扣汽車
    牌照之對象係「違規之汽車牌照」，並無違規汽車駕駛人應
    與汽車所有人為同一人始能吊扣汽車牌照之限制。考其立法
    目的，係慮及汽車所有人擁有支配管領汽車之權限，對於汽
    車之使用方式、用途、供何人使用等，得加以篩選控制，非
    無擔保其汽車之使用者具備法定資格及駕駛行為合於交通管
    理規範之義務，否則無異縱容汽車所有人放任其所有之汽車
    供人恣意使用，徒增道路交通之風險，殊非事理之平。是以
    道路交通管理處罰條例第43第1項第2款、第4項規定「吊扣
    汽車牌照」之處分，應係針對汽車所有人所設之特別規定，
    自不得僅以汽車所有人已依道路交通管理處罰條例第85條第
    1項規定指出汽車之實際使用人，即遽認無道路交通管理處
    罰條例第43第1項第2款、第4項規定之適用。又上開吊扣汽
    車牌照之特別規定，尚屬行政義務違反之處罰，並未排除行
    政罰法第7條第1項「違反行政法上義務之行為非出於故意或
    過失者，不予處罰。」及道路交通管理處罰條例第85條第4
    項推定過失等規定之適用，是汽車所有人仍得經由舉證證明
    其無故意及過失而免罰（臺灣高等法院暨所屬法院98年法律
    座談會刑事類提案第21號研討結果參照）。
  (三)本件原處分機關對受處分人為前開裁決之處分，係以道路交
    通管理處罰條例第43條第4項規定為其處罰依據。然依其條
    文意旨，既無關於汽車所有人就駕駛人之違規情事應負無過
    失或連帶責任之規定，依前開說明，其處罰之成立自應以汽
    車所有人就該違規事實之發生有故意或過失之歸責事由，始
    足當之。按租賃之性質係以物租予他方使用、收益，他方支
    付租金之契約，則租賃物交付他方使用後，係處於承租人之
    占有中，出租人已難對租賃物為風險上控管，而受處分人係
    經營車輛租賃之業者，依其營業性質及對象，既係針對不特
    定社會大眾提供租借車輛服務，就承租人駕駛資格及能力之
    監督，充其量僅能於交車時就是否成年並領有監理機關核發
    之合格駕駛執照等為一般性之注意，然對於車輛交付後，承
    租人是否交由他人駕駛，或駕駛人進行駕駛作為時所面對各
    種具體或偶發狀況，有無因故意或過失而違規之風險，顯難
    課予預見及防止之義務。且受處分人將上開車輛出租予蔡志
    仁時，已檢驗其係領有普通大貨車駕駛執照而具有駕駛本件
    租賃小客車之資格，有蔡志仁所有汽車駕駛執照影本附卷可
    稽，且依前開租賃定型化契約書上約定：「七、本車輛不得
    超載，不並得載運下列物品…，乙方（即承租人）應在約定
    範圍內使用車輛並自行駕駛，不得擅交無駕照之他人駕駛，
    充作教練車等用途，非經甲方（即出租人）同意並登記，不
    得交他人駕駛…。八、租賃期間乙方應隨身攜帶汽車出租單
    及行車執照以供稽查人員查驗，期間所生之停車費、過路費
    用概由乙方自行負擔。十、乙方應盡善良管理人注意義務保
    管及維護本車輛，禁止出賣、質押、典當車輛等行為。」等
    語（見本院卷第7頁），堪認對承租人就租賃車輛之駕駛人
    之資格及使用上已盡相當之提醒及注意，受處分人對實際駕
    駛人發生前述超速之違規，難認具預見可能性，而負有防免
    義務，自難以就實際駕駛人之故意或過失違規行為負責。此
    外，本件並無其他積極事證可資認定受處分人就實際駕駛人
    前開違規事實有何故意或過失情事，原處分機關亦未能舉出
    受處分人就實際駕駛人前開之違規事實有故意或過失責任，
    尚難以道路交通管理處罰條例第43條第4項規定，對受處分
    人作成吊扣汽車牌照之處分。
五、綜上所述，本件受處分人對於上揭租賃車輛之汽車駕駛人違
    規之事實，既欠缺故意或過失之責任條件，核與道路交通管
    理處罰條例第43條第4項規定之處罰要件尚有未合，原處分
    機關逕依上開規定，對受處分人作成吊扣汽車牌照3個月之
    處分，尚有未洽。從而，本件受處分人之聲明異議為有理由
    ，自應由本院將原處分撤銷，並為受處分人不罰之諭知。
據上論斷，應依道路交通管理處罰條例第87條第2項，道路交通
事件處理辦法第19條規定，裁定如主文。
中    華    民    國   100    年    9     月    22    日
                            交通庭法  官  羅智文
以上正本證明與原本無異。
如不服本裁定，應於收受送達後5日內向本院提出抗告狀。（應
附繕本）
                                  書記官  洪菘臨
中    華    民    國   100    年    9     月    22    日